臺灣桃園地方法院刑事判決　　　　　　　　　　　　九十一年度訴字第一一四號
　　公　訴　人　臺灣桃園地方法院檢察署檢察官
　　被　　　告　丙○○
　　選任辯護人　蔡榮德律師
右列被告因偽造有價證券等案件，經檢察官提起公訴（九十一年度偵緝字第六一號）
，本院判決如左：
    主  文
丙○○無罪。
    理  由
一、公訴意旨略以：被告丙○○明知其父即證人丁○○不識字，並且未同意他人以其
    名義簽發票據，或以土地提供擔保，竟意圖為自己不法之所有，於民國八十八年
    七月十六日，至桃園縣大園鄉埔心村八鄰三塊厝四之十二號告訴人戊○○住處，
    向告訴人戊○○佯稱業已得父親丁○○同意，並且有位在苗栗縣三義鄉○○○段
    二八六之六地號土地，可作為出借資金必得清償之保證，並可在取款後以本票作
    為擔保，告訴人戊○○不疑有他，遂如數交付共計新台幣（下同）一百九十萬元
    ，同時被告乃將偽簽有「丁○○」名義之偽造丁○○共同發票人，到期日為八十
    八年十月十五日，票面金額為一百九十萬元之本票乙紙，交付予告訴人戊○○作
    為擔保債權之用，而行使該偽造有價證券，嗣被告於八十八年十月十五日前開本
    票到期後卻拒不清償，更避不見面，告訴人戊○○乃向台灣苗栗地方法院就該本
    票聲請強制執行之裁定，而為證人丁○○提出請求確認本票債權不存在之訴獲勝
    訴後，告訴人戊○○始知遭騙。因認被告涉有刑法第二百零一條第二項之行使偽
    造有價證券罪嫌及同法第三百三十九條第一項之詐欺罪嫌云云。
二、按犯罪事實應依證據認定之，無證據不得認定其犯罪事實，又不能證明被告犯罪
    者，應諭知無罪之判決，此於刑事訴訟法第一百五十四條第二項及同法第三百零
    一條第一項定有明文。又按事實之認定，應憑證據，如未能發現相當證據，或證
    據不足以證明，自不能以推測或擬制之方法，以為裁判基礎，最高法院四十年台
    上字第八六號著有判例可循。又認定不利於被告之事實，須依積極證據，苟積極
    證據不足為不利於被告事實之認定時，即應為有利被告之認定，更不必有何有利
    之證據，亦有最高法院三十年上字第八一六號判例可資參照。
三、本件公訴人認被告丙○○涉有右揭犯罪，係以被告對於右揭事實並不否認，惟對
    於為何冒用丁○○名義等情屢辯稱：不知道。惟查右開事實業經告訴人戊○○指
    述歷歷，並經證人丁○○到庭證述：沒有叫丙○○去借錢修房子，也不知道丙○○用其名及名下土地去借錢此類之事，沒有同意過，並無從告訴人戊○○那裡拿
    到一百多萬元，也不認識叫乙○○的等情，另有本票及台灣苗栗地方法院八十九
    年度苗簡字第三四三號案卷可資佐證，事證明確，被告犯行洵堪認定等為其主要
    論據。訊據被告丙○○堅詞否認有前揭行使偽造有價證券、詐欺犯行，辯稱「：
    ：乙○○向戊○○借款，戊○○要我出面替乙○○擔保，由我提供我父親的土地
    作擔保，我並沒有拿一百九十萬元本票給戊○○作為擔保，上面的丁○○、丙○○簽名，都不是我簽的：：」（九十二年十月十五日本院調查）等語。經查：
（一）告訴人戊○○迭次均指訴係被告向其借貸一百九十萬元，並指稱「：：（發票
      日八十八年七月十五日本票及上開同意書何來？）丙○○拿到我家的，日期忘
      了，並拿謄本，前後共借一百九十萬元，上開同意書及本票田（丙○○）拿給
      我時已簽名並蓋手印，丁○○未一起來：：錢亦在我家交給他（被告）：：」
      （九十年七月六日偵查，台灣苗栗地方法院檢察署九十年度偵字第三○五四號
      ）、「：：（丙○○何時何地跟你講要借一百九十萬元，而他有苗栗縣鯉魚潭
      的土地供擔保？）在我家，於八十八年時即交付票據給我的同一年。都是他到
      我家跟我講的：：（提示苗栗地院確認本票債權不存在之卷內八十八年七月十
      六日之一九○萬元本票，就是這壹張）是：：（他跟你借一百九十萬元現金？
      ）是。我分四次給他的。四次都是在家中。時間待查。各次給付他沒有簽收據
      ，但他有開借據，及同意書壹張（土地擔保同意書），他跟我講雖然分次給，
      但他開同一張同意書給我：：（當時丙○○拿票來時，票載金額、簽名、到期
      日都填好了？）都填好了，手印也捺好了：：（你給清一百九十萬後，他才拿
      票供擔保？）（是，我付清一百九十萬後，他第二天就拿票來供擔保：：）誰
      說要拿本票來供擔保？（是他先提的，等錢給清後，我才催他開票）（他之後
      有沒有跟你說什麼時候會還你？）都沒有：：」（九十年十一月二十日偵查，
      九十年度偵字第一二○三八號）、「：：（是何人跟你借錢？）丙○○：：（
      他〈丙○○〉有講這張票的來源？）他說這是他爸一起開的：：他只是把這張
      票和謄本一起拿過來而已：：」（九十一年一月三十日偵查，九十一年度偵緝
      字第六一號）、「：：是『張』〈丙○○〉向你借錢的？）是：：（乙○○有
      無出現過？）無：：」（九十一年二月二十日偵查，九十一年度偵緝字第六一
      號）、「：：（票號七０二二面額一百九十萬元本票是何人交給你？）丙○○
      在我家交給我的：：（張有田在你面前簽發的？）不是他拿給我時全部都寫好
      ：：（丙○○為何向你借錢？）他說要蓋房子，前後半年間到我家拿了三次錢
      ，分別是三十五萬、六十五萬、九十五萬，每一次都開本票及票據給我，也有
      拿地契給我，看當初不懂所以沒有設定抵押，第三次向我借時就拿那張一百九
      十萬（包含前面二次借款）本票給我，並且有給我借據：：（丙○○出面向你
      錢時有無其他人陪同？）有一次他太太甲○○有來：：」（九十一年八月二十
      三日本院調查）、「：：（提示九十偵一二○三八號卷，偵卷第二十九頁之五
      張本票是何人交給你？）除了一百九十萬元本票是乙○○給我的，其他四張是
      丙○○交給我的：：（乙○○拿那張一百九十萬元本票給你時丙○○、丁○○
      是否在場？）沒有，不過我錢是給丙○○本人，是分三次，六十五萬、三十五
      萬、九十萬拿給丙○○：：（錢拿給丙○○時收到本票否？）第一次把錢拿給
      丙○○之後才拿到：：」（九十一年九月三十日本院調查）、「：：（是丙○○、還是乙○○向你借錢？）丙○○：：（丙○○何處跟你借錢？）我家：：
      （丙○○前後向你借幾次錢？）四次：：（每一次都是他一個人去向你借？）
      二次有乙○○陪他：：（錢如何交給丙○○？）到埔心郵局領錢，是我自己去
      領，領到後到郵局旁的飲食店交給丙○○：：（提示苗栗地方法院八十九年度
      苗簡字三四三號第二十九頁，這份同意書是何人交給你？）乙○○：：」（九
      十一年十一月二十九日本院調查）、「：：（依你上次庭訊說法被告三次跟你
      借錢都有開本票給你，是否如此？）不是這樣，確實只有在第三次借錢時才有
      拿那一張一百九十萬元本票給我：：（這三次借錢是否乙○○都有到場？）前
      兩次一次丙○○來，一次丙○○與他太太來，第三次是丙○○跟乙○○拿這張
      本票一起過來：：」（九十二年十一月二十七日本院調查）、「：：（被告向
      你借幾次錢？借四次）（共借多少？）三十五萬、六十五萬、五十萬、五十萬
      元，共二百萬元。（向你借錢有無開本票或提供擔保？）有開本票，但是後來
      到期沒有付款，又拿本票來換：：起先是他太太先打電話來講，後來被告載他
      太太一起來：：（四次借錢的時候，甲○○都有到場否？）第一次她打電話叫
      他哥哥乙○○來拿，第二次是丙○○親自來拿，第三、四次丙○○夫妻來拿：
      ：（一百九十萬的本票是何人拿給你？）丙○○：：（還有何人在場？）乙○○：：（乙○○有無跟你借錢？）有，四十萬元：：（有無設定抵押權給你？
      ）有，我只是二或三胎：：（是乙○○先借錢還是丙○○先借錢？）乙○○：
      ：（乙○○早多久借錢？）已經借很久了：：（同意書是何時拿給你的？）在
      第二次借六十五萬的時候拿給我：：（一百九十萬元的本票何時拿給你？）四
      次借完後，加在一起開給我：：（被告每一次借錢是否有開同額之本票給你？
      ）沒有：：（每一次借錢，被告拿什麼給你？）沒有：：（辯護人問：檢察官
      起訴之一百九十萬的本票，九十一年九月三十日開庭時法官有問一百九十萬的
      本票，是誰給你的，你當時回答是乙○○給你的，其他四張是丙○○給你的，
      是否如此？）我忘記了：：（辯護人問：這張一百九十萬的本票，到底是被告
      還是乙○○給你的？）我忘了：：」（九十三年六月十五日本院審理）等語。
（二）對於告訴人戊○○指稱被告向其借貸金錢而提出之立同意書人為丁○○之同意
      書（台灣苗栗地方法院八十九年度苗簡字第三四三號卷第二十一頁）及票號七
      ○二二號，發票人為丁○○、丙○○，面額一百九十萬元本票（九十年度偵字
      第一二○三八號卷第二十九頁），證人丁○○歷次亦均證述「：：（係爭本票
      『丁○○』是你所簽？）不是我簽，我不會寫字：：」（九十年三月十四日偵
      查，台灣苗栗地方法院檢察署九十年度交查字第二五一號）、「：：（提示八
      十八年十月十五日到期日，一百九十萬元，發票人丁○○、丙○○本票，是否
      你簽？）沒簽，不知此事，亦無授權丙○○開票：：（提示八十八年七月十五
      日同意書，同意書人丁○○，保證人丙○○，是否你簽名蓋手印？）我沒簽，
      未同意此事：：」（九十年七月六日偵查，台灣苗栗地方法院檢察署九十年度
      偵字第三○五四號）、「：：（提示同意書，此丁○○是你寫的？）不是：：
      （提示本票，此丁○○是你寫的？）不是：：（是否曾同意用土地設定抵押以
      供擔保？）不知道此事：：」（九十一年六月四日偵查，九十一年度偵緝字第
      六一號）、「：：（提示票號七０二二號一百九十萬本票：：是否你簽名蓋指
      印？）不是，我都不知道是我媳婦甲○○及他哥哥到處用我的名義借錢簽本票
      ，事情爆發後我才知道，而且也都把事情推給我兒子丙○○：：」（九十一年
      八月二十三日本院調查）、「：：（曾否同意將座落三義鄉鯉魚潭地號二八六
      之六、二八七地號土地給丙○○拿去向人抵押借錢？）沒有，丙○○也沒有跟
      我講過這件事：：」（九十一年十一月二十九日本院調查）等語，而前揭同意
      書上指紋二枚經送內政部警政署刑事警察局鑑驗筆對結果，同意書內金額新台
      幣壹佰玖拾萬元處之指印，與檔存丁○○，丙○○之指紋均不符，另立同意書
      人欄下方丁○○簽名處之指紋，因紋線模糊，特徵不足無法比對一節，有內政
      部警政署刑事警察局八十九年九月十一日（八九）刑紋字第一二八六○一號鑑
      驗書影本一紙（苗栗地方法院簡易庭八十九年度苗簡字第三四三卷第三十二頁
      ）足稽，而票號七○二二號本票上二枚指紋經送內政部警政署刑事警察局鑑驗
      筆對結果，可資比對指紋一枚，經鑑定結果，與檔存丁○○、丙○○、乙○○
      指紋、提供比對之甲○○指紋卡上指紋均不符，經輸入電腦比對結果，亦未發
      現相符者之情，亦有內政部警政署刑事警察局八十九年十二月五日（八九）刑
      紋字第一八四○九一號鑑驗書影本（苗栗地方法院簡易庭八十九年度苗簡字第
      三四三卷第四十六頁）、九十二年十二月二十三日刑紋字第○九二○二三三三
      五九號鑑驗書（本院卷第一四七頁）各一紙在卷可稽。
（三）至於被告於九十年二月二十三日偵查時曾坦認「：：（有無向戊○○借款一百
      九十萬元？）有：：（提示卷內本票是你簽的？）是。（捺印為何人？）我的
      ：：（借錢為何用？）家裡要蓋房子（三義老家）向他借錢：：」（九十年二
      月二十三日偵查，九十年度交查字第二五一號）等詞，然而同時亦表示「：：
      （借錢時有向他〈告訴人戊○○〉說，約定以你父親丁○○鯉魚潭段二六八之
      六號土地為借款擔保？）沒有，我沒有以父親土地說要作擔保：：」等詞，且
      於九十一年一月十四日、九十一年六月四日偵查時則供稱「：：（是否未得丁○○同意偽造丁○○簽名於八十八年七月十六日面額一百九十萬之本票上？提
      示丁○○名義之票據影本）不是：：（票上丁○○三字是你簽的？）不是：：
      （指印是誰的？）不知：：（你拿這張票給戊○○？）沒有：：（票上簽名真
      的是丁○○簽的？）我不知道：：（你是否用此票跟戊○○借了一百九十萬？
      ）我向他借了一百萬：：（向他拿到現金？）是：：（為何要借錢？）因住宅
      要翻建：：（你知道這票沒有得丁○○同意？）我知道丁○○並未簽此票：：
      」（九十一年一月十四日偵查，九十一年度偵緝字第六一號）、「：：我確實
      需要一筆錢。而向戊○○調借：：（丁○○本票上之簽名，是在在那裏簽好，
      再拿給戊○○？）不知道：：」（九十一年六月四日偵查，九十一年度偵緝字
      第六一號）等語，雖然供稱有向告訴人戊○○借貸一百九十萬元，惟否認有交
      付出票人處有其與丁○○簽名之一百九十萬元本票一紙予告訴人戊○○，嗣於
      本院時則供稱「：：當初是乙○○與我有金錢往來，乙○○有向戊○○借過錢
      ，後來戊○○不願意再借他錢，我才出面跟戊○○擔保，由他去向戊○○借錢
      ，我有出具一份同意書同意將權狀拿來當擔保品，系爭一百九十萬元本票不是
      我簽發交給戊○○，他事後拿這張本票向我催討，我才看到，我簽發四張本票
      要跟戊○○換那張不是我簽名的本票，但戊○○不願意，本票上丁○○的簽名
      也不是我簽的：：」（九十一年八月二十三日本院調查）、「：：（提示九十
      偵一二０三八號卷，偵卷第二十九頁之五張本票是否你簽發的？）一百九十萬
      元這張不是，其他四張都是：：（上開五張本票是否你交給戊○○的？）一百
      九十萬元這張不是，其他四張是戊○○要求我開給他，以換回前面那張一百九
      十萬元的本票：：」（九十一年九月三十日本院調查）、「：：（是否於九十
      一年一月十四日偵查時供稱向戊○○借了一百萬，拿到現金因為住宅要翻建，
      我在苗栗鯉魚潭的房子，我父親名下的需資金等語？）是：：我是有說那些話
      ，但我原本想法是我出面替乙○○扛起來，我沒有想到會涉及偽造有價證券，
      乙○○的債務我擔保，我認為欠錢還錢是理所當然，所以在檢察官那邊我就這
      麼說：：（提示苗栗地院八十九年度苗簡字第三四三號卷第二頁，這份同意書
      以丁○○所有坐落三義鄉○○○段地號二八六之六、二八七地號土地向戊○○
      借一百九十蓮元之同意書是否你拿給戊○○？）是我簽了後我拿給乙○○，我
      沒有拿給戊○○：：」（九十一年十一月二十九日本院調查）、「：：乙○○
      向戊○○借款，戊○○要我出面替乙○○擔保，由我提供我父親的土地作擔保
      ，我並沒有拿一百九十萬元本票給戊○○作為擔保，上面的丁○○、丙○○簽
      名，都不是我簽的：：的確是在我父親不知情的狀況下，我有向乙○○表示同
      意幫他擔保，但是事後借錢均是乙○○與戊○○接洽：：」（九十二年十月十
      五日本院調查）、「：：（何時看到那張一百九十萬的本票？）是戊○○找我
      還錢，我才看到：：（你看到之後，有無發現這張本票不是你簽的？）有：：
      （有無跟戊○○借過錢？）沒有：：」（九十三年六月十五日本院審理）等詞
      ，迥異於偵查中之供詞，否認有向告訴人戊○○借貸金錢，更否認有交付有其
      與丁○○共同在發票人處簽名之一百九十萬元本票、同意書予告訴人戊○○一
      事，而如前所述，前揭票號七○二二號本票經送內政部警政署刑事警察局鑑驗
      筆對指紋結果，本票上可資比對指紋一枚，經鑑定結果，與檔存丁○○、丙○○、乙○○指紋、提供比對之甲○○指紋卡上指紋均不符，經檢視上開本票上
      之「丁○○」、「丙○○」簽名，二者字跡筆法並不同，有前揭票號七○二二
      號，發票人為丁○○、丙○○，面額一百九十萬元本票（九十年度偵字第一二
      ○三八號卷第二十九頁）一紙足稽，顯然被告於九十年二月二十三日偵查時坦
      認「：：（提示卷內本票是你簽的？）是。（捺印為何人？）我的：：」（九
      十年二月二十三日偵查，九十年度交查字第二五一號）等詞，並非真實；又依
      據告訴人戊○○前揭歷次指述之證詞，(1)關於前後出借幾次錢予被告？借多少
      ？告訴人戊○○或謂分三次交付（九十一年八月二十三日、九十一年九月三十
      日、九十二年十一月二十七日本院調查），或謂分四次交付（九十年十一月二
      十日偵查、九十一年十一月二十九日、九十三年六月十五日本院調查審理），
      且金額則有謂三十五萬元、六十五萬元、九十五萬元（九十一年八月二十三日
      本院調查）、六十五萬元、三十五萬元、九十萬元（九十一年九月三十日本院
      調查）及三十五萬元、六十五萬元、五十萬元、五十萬元（九十三年六月十五
      日本院審理）之不同；(2)關於被告出面借貸時乙○○、甲○○是否有在場，告
      訴人戊○○於九十一年二月二十日偵查時稱：「（乙○○有無出現過？）無」
      ，於九十一年十一月二十九日本院調查時稱：「（每一次都是他一個人去向你
      借？）二次有乙○○陪他」，於九十二年十一月二十七日本院調查稱：「前兩
      次一次丙○○來，一次丙○○與他太太來，第三次是丙○○跟乙○○拿這張本
      票一起過來」，於九十三年六月十五日本院審理時稱：「第一次她（甲○○）
      打電話叫他哥哥乙○○來拿，第二次是丙○○親自來拿，第三、四次丙○○夫
      妻來拿」，歷次陳述均不同，而對於出借款項在何處交付予被告？告訴人戊○○於九十年七月六日偵查係稱：「在我家交給他（被告）」，於九十一年十一
      月二十九日本院調查時則稱：「（錢如何交給丙○○？）到埔心郵局領錢，是
      我自己去領，領到後到郵局旁的飲食店交給丙○○」；(3)關於前揭票號七○二
      二號，發票人有丁○○、丙○○簽名之一百九十萬元本票及立同意書人欄有丁○○簽名之同意書告訴人戊○○於九十年七月六日、九十年十一月二十日偵查
      、九十一年八月二十三日本院調查、九十三年六月十五日本院審理指稱係被告
      所交予其，惟於九十年十一月二十日偵查、九十一年八月二十三日、九十二年
      十一月二十七日、九十三年六月十五日本院調查審理時稱前揭一百九十萬元本
      票係於借款全部交予被告後，被告才交付，於九十一年九月三十日本院調查時
      則稱：「分三次，六十五萬、三十五萬、九十萬拿給丙○○：：第一次把錢拿
      給丙○○之後才拿到」，且於九十一年九月三十日本院調查、九十一年十一月
      二十九日本院調查時指稱「：：一百九十萬元本票是乙○○給我的：：」（九
      十一年九月三十日本院調查）、「：：（提示苗栗地方法院八十九年度苗簡字
      三四三號第二十九頁，這份同意書是何人交給你？）乙○○：：」（九十一年
      十一月二十九日本院調查）等語，稽此可知，告訴人戊○○之指述歷次反覆不
      一，顯有重大瑕疵，實難依憑告訴人戊○○之指述即認定被告確有向告訴人戊○○佯稱以其父親丁○○位在苗栗縣三義鄉○○○段二八六之六地號土地為擔
      保而借得一百九十萬元，及交付予告訴人戊○○一紙偽簽有「丁○○」之偽造
      丁○○共同發票人，到期日為八十八年十月十五日，票面金額為一百九十萬元
      之本票一紙等行為，此外，告訴人戊○○之妻吳麗珠為案外人乙○○、被告之
      妻即證人甲○○之姑姑，此已據告訴人戊○○於九十一年一月三十日偵查（九
      十一年度偵緝字第六一號）、九十一年八月二十三日、九十二年十一月二十七
      日、九十三年六月十五日本院調查審理、被告於九十年二月二十三日偵查（九
      十年度交查字第二五一號）、九十一年一月十四日偵查（九十一年度偵緝字第
      六一號）、證人甲○○於九十二年十一月二十七日本審理時陳明在卷，依據告
      訴人戊○○於九十三年六月十五日本院審理時證述「：：（乙○○有無跟你借
      錢？）有，四十萬元：：（有無設定抵押權給你？）有，我只有二或三胎：：
      是乙○○先借錢還是丙○○先借錢？）乙○○：：（乙○○早多久借錢？已經
  借很久：：」」等詞可知，乙○○向其姑父即告訴人戊○○借貸四十萬元，乙○○有設定抵押權予告訴人戊○○以為擔保，惟親等較疏遠之被告向告訴人戊○○借貸一百九十萬元，金額遠多於前揭所稱乙○○借貸之四十萬元，而且依
      告訴人戊○○歷次指述，其與被告間金錢往來亦僅有本案之借貸，卻毋庸提供
      不動產設定抵押權，僅需出具本票及同意書，殊難令人置信，至於告訴人戊○○雖稱「：：有拿地契給我看，當初不懂所以沒有設定抵押：：」（九十一年
      八月二十三日本院調查），惟據告訴人戊○○前述於九十三年六月十五日本院
      審理之證詞，乙○○向其借貸金錢之時間早於所指被告向其借貸金錢之時間，
      由此益見告訴人戊○○之指述之真實性令人存疑。
（四）綜上所述，公訴人所舉證據，尚不足以認被告有行使偽造有價證券、詐欺取財
      等犯行。此外本院復查無其他積極證據足認被告確有行使偽造有價證券、詐欺
      之犯行，故依首揭說明，被告之犯罪無法證明，自應認為無罪之諭知。
據上論斷，應依刑事訴訟法第三百零一條第一項，判決如主文。
本案經檢察官魏雯祈到庭執行職務。
中      華      民      國    九十三    年      六      月     三十     日
                                      臺灣桃園地方法院刑事第一庭
                                       審判長 法  官  吳爭奇
                                              法  官  黃梅淑
                                              法  官  林婷立
右正本證明與原本無異。
如不服本判決，應於判決送達後十日內向本院提出上訴狀( 應附繕本 )，上訴於臺灣
高等法院。
                                              書記官  楊鳳滿
中      華      民      國    九十三    年      七      月    二十一    日
